臺灣士林地方法院民事判決　九十年度訴字第一三四三號
　　原　　　告　　彰化商業銀行股份有限公司
　　法定代理人　　丁○○
　　訴訟代理人　　甲○○
　　　　　　　　　戊○○
　　被　　　告　　乙○○
　　　　　　　　　丙○○
右當事人間請求撤銷贈與事件，本院判決如左：
    主      文
被告間就坐落於宜蘭市○○段五六一之八地號面積八十平方公尺持分全部及其上宜蘭
市○○段二八三建號門牌號碼宜蘭市○○路○段二三○巷十七號之建物於民國九十年
五月四日所為之贈與之債權行為及所有權移轉之物權行為應予撤銷。
被告丙○○應將前項不動產以買賣為原因於民國九十年五月四日向宜蘭地政事務所辦
理所有權之登記予以塗銷。
訴訟費用由被告負擔。
    事      實
甲、原告方面：
  壹、聲明：求為判決：
    一、被告乙○○、丙○○間就坐落於宜蘭市○○段五六一之八地號面積八十平方
        公尺持分全部及其上宜蘭市○○段二八三建號門牌號碼宜蘭市○○路○段二
        三○巷十七號之建物（下稱系爭不動產）於民國九十年五月四日所為之贈與
        之債權行為及所有權移轉之物權行為應予撤銷。
    二、被告丙○○應將前項不動產以買賣為原因於民國九十年五月四日向宜蘭地政
        事務所辦理所有權之登記予以塗銷。
    三、訴訟費用由被告負擔。
  貳、陳述：
    一、緣被告乙○○於八十九年六月二十三日，為案外人世記企業有限公司（下稱
        世紀公司）之連帶保證人，並簽立保證書乙紙（證物一），案外人世記公司
　　　　於民國八十九年十月二日向原告借款新台幣（下同）伍佰萬元，約定於九十
　　　　年四月二日清償，經共同簽發同一內容之本票乙紙（證物二）交原告收執
　　　　，惟到期案外人世記公司竟未還款，利息僅繳至九十年二月十七日，迭經催
　　　　討無效，被告乙○○既為連帶保證人，依法自應負連帶給付責任，並連帶給
　　　　付本金伍佰萬元及自九十年二月十八日起至清償日止之逾期利息及違約金。
    二、詎被告乙○○於九十年五月四日將其所有之系爭不動產，無償移轉予另一被
        告丙○○，並於九十年五月四日於宜蘭地政事務所，以九十年六五宜登字第
        ０七二二二０號完成移轉所有權之登記。雖被告乙○○與被告丙○○提出其
        雙方所訂立買賣契約，然由該土地房屋買賣契約書第三條付款方法窺之，買
        賣雙方所定之價金尚無交付之事實，且由丙○○自九十四年起，始分十年無
        息交付其買賣價金，顯然與常情不符，違反一般社會買賣原則。土地房屋買
        賣以未確定之買賣契約，即論斷其間移轉行為係為買賣，實無法令人信服。
    三、且縱被告乙○○、丙○○簽訂有土地房屋買賣契約，然被告雙方所為之土地
        房屋買賣契約，既尚未交付買賣價金，即為一未確定之買賣契約，則被告雙
        方所為之買賣行為，顯然僅係乙○○為隱藏其將系爭房地無償贈與丙○○之
        虛偽行為，依民法第八十七條之規定，既係為虛偽意思表示，其所為之買賣
        契約，仍應適用有關贈與法律行為之規定。故原告主張其間移轉行為應係為
        『贈與』。
    四、又查，依遺產及贈與稅法第五條第六款規定二親等以內親屬間之買賣以贈與
        論。又被告丙○○係被告乙○○之子，自屬上開規定之範圍，雖被告提出土
        地房屋買賣契約書，惟既未交付買賣價金，依法自應推定為『贈與』，然既
        為贈與，依民法第二百四十四條第一項之規定，債務人所為之無償行為，有
        害及債權者，債權人得聲請撤銷被告間之贈與行為並將上開不動產移轉所有
        權，登記予另一被告丙○○之行為應予塗銷，將所有權回復為被告乙○○名
        義所有，始稱合法。
乙、被告方面：
  壹、聲明：原告之訴駁回。
  貳、陳述：
    一、查遺產及贈與稅法第五條規定所謂以贈與論，係政府課稅上之行政措施，不
        能因此遽謂於私法上亦應認其屬於贈與性質，有最高法院八十年台上字第九
        十八號裁判意旨可稽（被證一號）。
    二、系爭不動產於九十年五月四日過戶完成予被告丙○○，過戶原因為買賣關係
        ，非贈與，原告主張撤銷被告丙○○與乙○○間之贈與行為云云，實不知其
        所云。
    三、且被告丙○○亦不知被告乙○○向原告為保證乙事，更無何詐害債權情事，
        原告任意請求亦無理由。
    四、被告間之買賣價金依其買賣契約之約定至今尚未支付。
    五、被告乙○○與丙○○為母子關係，系爭土地及建物原為被告乙○○的父親所
        有，其父親過世後，原欲過戶給被告乙○○的母親林陳彩雲，但因其上有設
        定最高限額抵押權之抵押債務壹佰多萬元尚未清償，嗣由被告乙○○代為清
        償後，由被告乙○○取得所有權作為其代為清償壹佰多萬元債務的擔保。其
        後因林陳彩雲年歲已高，欲將系爭土地及建物贈與被告丙○○，但因被告乙
        ○○仍欲取回其代為支出的壹佰多萬元，故被告二人方作成此買賣契約書，
        待被告丙○○退伍後清償該筆債務。
    理      由
一、原告起訴主張：訴外人世紀公司於八十九年六月二十三日，邀同被告乙○○為連
    帶保證人，世記公司並於同年十月二日向原告借款伍佰萬元，惟到期後世記公司
    竟未還款，利息僅繳至九十年二月十七日，迭經催討無效，被告乙○○既為連帶
    保證人，依法自應負連帶給付責任。被告乙○○為逃避原告向伊追償，竟於九十
    年五月四日將其所有之系爭不動產，以買賣為原因移轉所有權予其子即被告丙○
    ○，並於同日辦妥所有權移轉登記。被告乙○○將系爭不動產所有權移轉予被告
    丙○○之行為，造成原告之債權無法全數受償之結果，顯然有害於原告之債權。
    而被告乙○○與被告丙○○雖提出其雙方所訂立買賣契約，然由該土地房屋買賣
    契約書第三條付款方法窺之，買賣雙方所定之價金尚無交付之事實，且由丙○○
    自九十四年起，始分十年無息交付其買賣價金，顯然與常情不符，違反一般社會
    買賣原則。另依遺產及贈與稅法第五條第六款「二親等以內之親屬間財產之買賣
    ：：：以贈與論」之規定，被告間就系爭房地所有權移轉之原因關係雖登記為買
    賣，實際上應為無償贈與，爰依據民法第二百四十四條第一項規定，提起本訴。
二、被告則抗辯：查遺產及贈與稅法第五條規定所謂以贈與論，係政府課稅上之行政
    措施，不能因此遽謂於私法上亦應認其屬於贈與性質，有最高法院八十年台上字
    第九十八號裁判意旨可稽。且系爭不動產於九十年五月四日過戶完成予被告丙○
    ○，過戶原因為買賣關係，而非贈與。又被告間之買賣價金依其買賣契約之約定
    至今尚未支付。另被告乙○○與丙○○為母子關係，系爭不動產原為被告乙○○
    的父親所有，其父親過世後，原欲過戶給被告乙○○的母親林陳彩雲，但因其上
    有設定最高限額抵押權之抵押債務壹佰多萬元尚未清償，嗣由被告乙○○代為清
    償後，由被告乙○○取得所有權作為其代為清償壹佰多萬元債務的擔保。其後因
    林陳彩雲年歲已高，欲將系爭不動產贈與被告丙○○，但因被告乙○○仍欲取回
    其代為支出的壹佰多萬元，故被告二人方作成此買賣契約書，待被告丙○○退伍
    後清償該筆債務。且被告丙○○亦不知被告乙○○向原告為保證乙事，更無何詐
    害債權情事，原告任意請求亦無理由。
三、被告乙○○為原告之借款債務人世紀公司擔任連帶保證人，而被告乙○○於其連
    帶保證責任尚未消減前，已將系爭不動產移轉登記予被告丙○○之事實，為兩造
    所同認，復有系爭房地登記謄本在卷可稽，均堪信為真實。
四、按債務人所為之無償行為，有害及債權者，債權人得聲請法院撤銷之，民法第二
    百四十四條第一項定有明文。再按民法第二百四十四條第一項、第二項所定之撤
    銷訴權，非先經債權人訴請撤銷債務人與第三人之有償或無償行為，尚不得逕行
    塗銷其所有權登記；該撤銷訴權兼有形成權及請求權之性質，故如已訴請撤銷債
    務人與相對人間所為抵押權設定行為，亦得同時聲請塗銷該抵押權設定登記；而
    債權人之債權，因債務人之行為，致有履行不能或困難之情形者，即應認為有損
    害債權人之權利；又依民法第二百四十四條規定請求法院撤銷者，不特及於債權
    行為，即物權行為亦無例外，最高法院著有五十六年台上字第三四七號判例、七
    十五年台抗字第七一號裁定、四十五年台上字第一五一六號判例、四十八台上字
    第一七五○號判例可資參照。又財產之移動，具有左列各款情形之一者，以贈與
　　論，依本法規定，課徵贈與稅：六、二親等以內親屬間財產之買賣。但能提出已
　　支付價款之確實證明，且該已支付之價款非由出賣人貸與或提供擔保向他人借得
　　者，不在此限，遺產及贈與稅法第五條第六款亦定有明文。
五、經查：
（一）按保證契約為債權人與保證人間締結之契約，於主債務人不履行債務時，保證
      人即負代為履行之責任（民法第七百三十九條）；又連帶保證為保證人與主債
      務人連帶負債務履行責任之保證，具有連帶債務之性質（民法第二百七十二條
      第一項），故債權人自得先向保證人為全部給付之請求，連帶保證人並無先訴
      抗辯權。是以當債權人與連帶保證人成立保證契約後，連帶保證人對債權人所
      負之責任，與主債務人並無二致，債權人對連帶保證人有債權存在，無庸置疑
      。
（二）被告雖辯稱渠等雖為母子，然本件系爭不動產過戶原因為買賣關係，而非贈與
      ，只是買賣價金依買賣契約之約定至今尚未支付云云。然查系爭不動產移轉登
      記之原因雖為「買賣」，有土地及建物登記謄本可按，被告亦提出該系爭不動
      產之買賣契約書。然依該買賣契約第三條付款方式可知，被告間就買賣雙方所
      約定之價金尚無實際支付之事實，且依該契約之約定，被告丙○○自九十四年
      一月一日起，始分十年每期十萬元且無息交付其應付之一百萬元買賣價金，則
      此付款方式，顯與常理有違，且違反一般經驗法則。蓋一百萬元之買賣價金雖
      非鉅款，然將之定存於銀行，縱依目前利率約年息百分之二點二，每年亦可獲
      息兩萬餘元，且十年之間以複利計算，則十年間利息亦有二至三十萬元間之譜
　　　，然依被告間所定之付款方式，出賣人即被告乙○○不僅未能取得一百萬元之
　　　現金，且亦損失其十年間之利息所得，是以被告二人之買賣契約顯與常理有違
　　　，則被告二人間之買賣關係是否屬實，即令人置疑。原告主張本件應符遺產及
　　　贈與稅法第五條第六款「二親等以內之親屬間財產之買賣．．．以贈與論」之
　　　規定，即屬可採。被告乙○○將系爭不動產所有權移轉登記予被告丙○○，卻
　　　未受有對價，依民法第四百零六條「贈與，因當事人一方以自己之財產，為無
　　　償給與於他方之意思表示，經他方允受而生效力」之規定，堪認被告乙○○係
　　　將系爭不動產無償贈與被告丙○○，從而，原告主張被告間移轉系爭不動產所
　　　有權之原因關係為無償贈與契約，應非虛妄。
六、綜上所述，原告既為被告乙○○之債權人，被告乙○○、丙○○間就系爭不動產
    所為贈與之債權行為及移轉所有權之物權行為，有害及原告之債權，原告自得依
    民法第二百四十四條第一項規定，請求法院撤銷之，並請求被告丙○○塗銷系爭
    不動產之所有權移轉登記。是以，原告之訴於法有據，應予准許。
七、本件判決基礎已臻明確，兩造其餘攻擊防禦方法及舉證，核與判決結果無影響，
    爰不再一一論列，併予敘明。
據上論結，原告之訴為有理由，依民事訴訟法第七十八條、第八十五條第一項前段，
判決如主文。
中　　　華　　　民　　　國　　九十一　　年　　　三　　　月　　二十八　　日
                                        臺灣士林地方法院民事第三庭
~B法　　　官　陳梅欽
右為正本係照原本作成。
如對本判決上訴須於判決送達後廿日內向本院提出上訴狀。
中　　　華　　　民　　　國　　九十一　　年　　　三　　　月　　二十九　　日
~B法院書記官　蔡佳君
